【裁判字號】    92,台上,7264
【裁判日期】    921225
【裁判案由】    違反毒品危害防制條例
【裁判全文】
最高法院刑事判決                              九十二年度台上字第七二六四號
    上  訴  人  甲○○
                乙○○
                        （現在台灣屏東監獄執行中）
右上訴人等因違反毒品危害防制條例案件，不服台灣高等法院高雄分院中華民國九十
二年十月七日第二審判決（九十二年度上訴字第一四五九號，起訴案號：台灣高雄地
方法院檢察署九十一年度偵字第一六八九號、第三五九七號、第四六二四號，九十一
年度偵緝字第五七九號），提起上訴，本院判決如左：
    主  文
原判決關於甲○○、乙○○共同販賣第一級毒品部分撤銷，發回台灣高等法院高雄分
院。
其他上訴駁回。
    理  由
一、撤銷發回部分：
本件原判決認定：上訴人甲○○、乙○○及陳居裕（另行起訴）係在台灣屏東戒治所
接受強制戒治時認識之朋友，三人先後戒治完畢出所後，甲○○除自己在高雄縣岡山
鎮○○路三十七號之住處外，另委託乙○○代為尋找租屋處，而自民國九十年十一月
十八日起以每月新台幣（下同）一萬二千元之代價承租高雄縣岡山鎮○○路一三五巷
十八號房屋，以供販賣毒品並躲避追查之用，乙○○則除高雄縣岡山鎮正氣新村一號
住處外，亦於九十年十二月至九十一年一月間借住於甲○○上開租屋處二樓約二週。
甲○○及乙○○即意圖營利，共同基於販賣第一級毒品海洛因之概括犯意聯絡，自九
十年十二月間某日起至九十一年一月十八日止，每隔十五日至二十日即由陳居裕以自
己所有0000000000號行動電話與甲○○以不知情之案外人吳文惠名義申請
供己使用之0000000000號行動電話或其他不詳方式聯絡，依甲○○指定之
時地，由乙○○或其他姓名年籍不詳之成年人將陳居裕帶往甲○○租屋處，或由乙○
○攜帶海洛因至甲○○指定之地點交予陳居裕之方式，連續販賣海洛因予陳居裕三次
計十六萬五千元。嗣於九十一年二月五日十七時許，陳居裕為警逮捕而供出毒品來源
，遂配合警方於同日十八時許以0000000000號行動電話與甲○○之000
0000000號行動電話聯繫，約定於高雄縣岡山鎮○○路一三五巷十八號租屋處
再度交易海洛因半兩，嗣再更改至岡山鎮○○○路橋下交易，待甲○○步出租屋處後
，旋即於同日二十時許為當場埋伏之警員逮捕，並自其身上扣得000000000
0號行動電話一支，嗣警員再至租屋處內追捕乙○○，並於上開租屋處一樓客廳電視
櫃內查獲殘留海洛因之研磨器、分裝匙及分裝杯各一個等情。因而維持第一審關於本
部分仍各論處甲○○、乙○○共同連續販賣第一級毒品罪刑之判決，駁回其等在第二
審之上訴，固非無見。
惟查：(一)、科刑之判決書，須將認定之犯罪事實詳記於事實欄，然後於理由內逐一說
明其憑以認定之證據，及其認定之理由，以使事實與理由兩相一致，方為合法，倘事
實欄已有敘及，而理由欄未加說明，是為理由不備，足以構成撤銷之原因。原判決事
實欄記載：「甲○○及乙○○即意圖營利，共同基於販賣第一級毒品海洛因之概括犯
意聯絡……由陳居裕以自己所有……行動電話與甲○○……使用之……行動電話或其
他不詳方式聯絡……連續販賣第一級毒品海洛因予陳居裕三次計十六萬五千元」等情
（見原判決第二頁第七行至第十三行），但其理由欄卻認定本案之交易金額為六萬五
千元（見原判決第十四頁第六行、第七行），已有事實與理由相互矛盾之違法，且原
判決理由對陳居裕有以其他不詳方式與甲○○聯絡購買海洛因之事實，卻無片言隻字
，舉出其所憑證據及得心證之理由，亦嫌理由不備。另原判決理由欄先認：「綜合上
開被告乙○○、證人陳居裕及鄧凱旋之陳述內容，佐以陳居裕指稱每次均購買海洛因
半兩等語，與協助警方向被告甲○○佯稱欲購買海洛因時之數量相符，而半兩海洛因
之數量顯非數日內得以施用完畢，是陳居裕所稱自九十年十二月間起至九十一年一月
十八日止，每隔十五日至二十日即向被告甲○○購買海洛因一次等情，尚與一般常理
相符」云云（見原判決第七頁第十二行至第十六行），即認陳居裕指稱其每次均向甲
○○購買海洛因半兩乙節為可採，然其嗣又謂：「至其等（指甲○○、乙○○）於前
揭買賣行為中所得之金額，證人陳居裕先證稱每次均係以四萬五千元購買半兩，後又
改稱一開始係以一萬元購買一錢，最後幾次則係以四萬五千元購買半兩，至九十一年
二月五日為警查獲之海洛因係於同年一月十八日上午十一時許，以四萬五千元向被告
甲○○購買等語，是其交易金額除最後一次係四萬五千元之部分較為明確外，其餘二
次交易金額則有『四萬五千元購買半兩』及『一萬元購買一錢』之差異，自應依對被
告等較有利之一萬元認定交易金額。逾此金額之部分，尚乏積極證據可資審認，自難
逕為不利於被告等之認定，從而，本案之交易金額即為六萬五千元（計算方式：一萬
元＋一萬元＋四萬五千元）」云云（見原判決第十三頁倒數第二行至第十四頁第七行
），卻認陳居裕向甲○○、乙○○購買三次海洛因之金額分別為：一萬元、一萬元及
四萬五千元，並有理由相互矛盾之違法。(二)、事實審法院所認定之事實，與卷附之證
據，不相適合，即屬證據上理由矛盾，其判決當然為違背法令。原判決採證人陳居裕
於警訊中所證：「我平時所施用之海洛因均係向被告甲○○購買，自九十年十二月間
起每隔十五日至二十日即購買一次，每次均以四萬五千元購得半兩海洛因一包……交
易之方式係與被告甲○○使用之0000000000號行動電話聯絡」，及其於第
一審調查時證稱：「我於九十年十二月至九十一年一月十八日間，曾向被告甲○○購
買……以0000000000的行動電話與被告甲○○使用之000000000
0號行動電話聯絡」等語為證，並憑以認定陳居裕所稱自九十年十二月間起至九十一
年一月十八日止，每隔十五日至二十日即向被告甲○○購買海洛因一次等情，尚與一
般常理相符（見原判決第五頁倒數第四行至倒數第一行、第六頁第五行至第九行、第
七頁倒數第三行、第四行）。但0000000000號行動電話係自九十年十二月
二十日起始以蔣朝生名義申請使用，另0000000000號行動電話則自九十一
年一月九日起才以陳文惠名義申請使用，而該二支電話自九十年十二月一日起至九十
一年二月五日止，僅於九十一年一月十七日、同年月二十八日、同年月二十九日、同
年月三十日、同年二月五日，彼此互有聯絡等情，有和信電訊股份有限公司傳真資料
及0000000000號行動電話通聯紀錄在卷可稽（見偵字第三五九七號卷第三
十八頁至第四十頁、第四十三頁、第四十四頁、第四十六頁、第一三一頁；第一審卷
第七十七頁反面），非但於九十年十二月間及九十一年一月間在十七日之前，該二支
行動電話間彼此無通聯紀錄，且於九十一年一月十八日，該二支行動電話間亦無聯繫
。是原判決上開認定，核與卷內所附之證據，不相適合，亦有證據上理由矛盾之違誤
。(三)、有罪之判決書，對被告有利之證據不採納者，應說明其理由，為刑事訴訟法第
三百十條第二款所明定。故有罪判決書對於被告有利之證據，如不加採納，必須說明
其不予採納之理由，否則即難謂無判決不備理由之違誤。原判決理由以甲○○雖辯稱
其經警查獲時，警員未在其身上查扣任何毒品，顯難證明其有販賣毒品之犯行云云，
惟證人陳居裕於第一審審理時已證稱，甲○○曾告以渠係將毒品綁在小腿上，並趁警
員追捕乙○○之際，將之丟棄於嘉新西路橋下，因認本件有無查扣海洛因，均與甲○
○、乙○○是否成立販賣海洛因罪無涉（見原判決第十頁最後一行至第十一頁倒數第
四行）。但本件查獲甲○○之警員陳永士於原審調查時已結證稱：「（你們有無在甲
○○身上查獲毒品？）沒有，我們有對甲○○的小腿、身上搜身，但沒有搜出毒品」
等語（見原審卷第一七八頁），所證與證人陳居裕前述證言不符。原判決未說明何以
捨棄警員陳永士上開有利於甲○○、乙○○之證詞，遽為前開認定，並嫌理由不備。
甲○○、乙○○上訴意旨執以指摘原判決不當，非無理由，應認原判決關於甲○○、
乙○○共同販賣第一級毒品部分均有撤銷發回更審之原因。至於原判決就甲○○被訴
另分別販賣海洛因予陳居裕、乙○○各二次，而不另為無罪諭知部分（見原判決第十
九頁第七行至第二十一頁第二行），基於審判不可分之原則，應併予發回。
二、上訴駁回部分：
按刑事訴訟法第三百七十七條規定，上訴於第三審法院，非以判決違背法令為理由，
不得為之。是提起第三審上訴，應以原判決違背法令為理由，係屬法定要件。如果上
訴理由狀並未依據卷內訴訟資料，具體指摘原判決不適用何種法則或如何適用不當，
或所指摘原判決違法情事，顯與法律規定得為第三審上訴理由之違法情形，不相適合
時，均應認其上訴為違背法律上之程式，予以駁回。本件甲○○對所犯轉讓第一級毒
品罪行部分之上訴意旨僅稱：原判決既昧於事實，且任意推定犯罪事實，又對於證據
漏而不審，認事用法均有違誤，並有應於審判期日調查之證據而未予調查之違法，殊
難昭折服云云；另乙○○對所犯轉讓第二級毒品罪行部分之上訴意旨亦僅謂：原判決
認事用法尚有違誤，難甘臣服云云。然原審究竟何項應於審判期日調查之證據而未予
調查，及何項事實係任意推定，上訴意旨並未依據卷內訴訟資料具體指摘；又原判決
究竟如何不適用何種法則或如何適用不當，上訴意旨，亦未依據卷存訴訟資料具體指
摘，其本部分之上訴顯然違背法律上之程式，均應予駁回。
據上論結，應依刑事訴訟法第三百九十七條、第四百零一條、第三百九十五條前段，
判決如主文。
中      華      民      國    九十二    年     十二     月    二十五    日
                              最高法院刑事第八庭
                                  審判長法官  陳  炳  煌
                                        法官  陳  世  雄
                                        法官  韓  金  秀
                                        法官  吳  信  銘
                                        法官  徐  文  亮
      右正本證明與原本無異
                                              書  記  官
中      華      民      國    九十二    年     十二     月    三十一    日
                                                                        Ｔ


司法院資訊處製作；財團法人民間司法改革基金會備份。
